ACORDAO-COMPLETO-2529606

ACÓRDÃO 1604/2022 ATA 10/2022 - SEGUNDA CÂMARA

VISTOS, relatados e discutidos estes autos de tomada de contas especial instaurada pelo Ministério do Meio Ambiente em desfavor de Grupo de Assessoria em Agroecologia na Amazônia, Girolamo Domenico Treccani, Manuel Almeida Amaral Neto e Romier da Paixão Sousa, ex-dirigentes da citada entidade, em razão de não comprovação da regular aplicação dos recursos repassados por meio do Convênio 2002CV000049, registro Siafi 465879, firmado com o Fundo Nacional do Meio Ambiente e que tinha por objeto "produzir um conjunto de conhecimentos e de ações propositivas, que possam incrementar a difusão dos sistemas agroflorestais, na Amazônia ocidental, identificando limitações que obstruem seu uso e distribuição",
ACORDAM os Ministros do Tribunal de Contas da União, reunidos em Sessão da 2ª Câmara, ante as razões expostas pelo Relator, com fundamento nos arts. 32 e 33 da Lei 8.443/1992, em:
9.1. excluir do rol de responsáveis Girolamo Domenico Treccani (XXX.468.162-XX) ;
9.2. considerar o Grupo de Assessoria em Agroecologia na Amazônia revel, para todos os efeitos, dando-se prosseguimento ao processo, nos termos do art. 12, § 3º, da Lei 8.443/1992;
9.3. rejeitar as alegações de defesa apresentadas por Manuel Almeida Amaral Neto e Romier da Paixão Sousa;
9.4. julgar irregulares, nos termos dos arts. 1º, inciso I, 16, inciso III, alínea "c", da Lei 8.443/1992 c/c os arts. 19 e 23, inciso III, da mesma Lei, as contas dos responsáveis Grupo de Assessoria em Agroecologia na Amazônia, Manuel Almeida Amaral Neto e Romier da Paixão Sousa, condenando-os, solidariamente, ao pagamento da importância a seguir especificada, atualizada monetariamente e acrescida dos juros de mora, calculados a partir da data discriminada até a data da efetiva quitação do débito, fixando-lhes o prazo de quinze dias, para que comprovem, perante o Tribunal, o recolhimento da referida quantia aos cofres do Fundo Nacional do Meio Ambiente, nos termos do art. 23, inciso III, alínea "a", da citada lei, c/c o art. 214, inciso III, alínea "a", do Regimento Interno do TCU:
	Data de ocorrência
	Valor histórico (R$) 

	30/10/2005
	22.101,00

9.5. autorizar, desde logo, a cobrança judicial da dívida, caso não atendida a notificação, na forma do disposto no art. 28, inciso II, da Lei 8.443/1992;
9.6. autorizar também, desde logo, se requerido, com fundamento no art. 26, da Lei 8.443/1992 c/c o art. 217, §§ 1º e 2º do Regimento Interno do TCU, o parcelamento da dívida em até 36 parcelas, incidindo, sobre cada parcela, corrigida monetariamente, os correspondentes acréscimos legais, fixando aos responsáveis o prazo de quinze dias, a contar do recebimento da notificação, para comprovarem, perante o Tribunal, o recolhimento da primeira parcela, e de trinta dias, a contar da parcela anterior, para comprovarem os recolhimentos das demais parcelas, devendo incidir, sobre cada valor mensal, atualizado monetariamente, os juros de mora devidos, no caso do débito, na forma prevista na legislação em vigor, alertando-lhes de que a falta de comprovação do recolhimento de qualquer parcela importará o vencimento antecipado do saldo devedor, nos termos do § 2º do art. 217 do Regimento Interno deste Tribunal;
9.7. dar ciência desta decisão à Procuradoria da República no Estado do Pará, nos termos do art. 16, § 3º, da Lei 8.443/1992, c/c o art. 209, § 7º, do RI/TCU, para adoção das medidas cabíveis, ao Ministério do Meio Ambiente e aos responsáveis.

Tomada de Contas Especial instaurada em razão de não comprovação da regular aplicação dos recursos repassados através de Convênio, que teve como objeto produzir um conjunto de conhecimentos e de ações propositivas, que possam incrementar a difusão dos sistemas agroflorestais, na Amazônia ocidental, identificando limitações que obstruem seu uso e distribuição.

Segunda Câmara

Ministério do Meio Ambiente.

3. Interessados/Responsáveis:
3.1. Responsáveis: Girolamo Domenico Treccani (XXX.468.162-XX); Grupo de Assessoria em Agroecologia na Amazonia (02.337.161/0001-09); Manuel Almeida Amaral Neto (XXX.239.602-XX); Romier da Paixao Sousa (XXX.315.302-XX).

13.1. Ministros presentes: Bruno Dantas (Presidente), Augusto Nardes (Relator), Aroldo Cedraz e Antonio Anastasia.

AUGUSTO NARDES

Por registrar as principais ocorrências no andamento dos autos até o momento, resumindo os fundamentos das peças acostadas, transcrevo, a seguir, a instrução lavrada no âmbito da Secretaria de Controle Externo de Tomadas de Contas Especial - SecexTCE (peça 359) , que contou com a anuência do corpo dirigente da unidade (peças 360-361) e do Ministério Público junto ao Tribunal de Contas da União - MPTCU (peça 362) :
"INTRODUÇÃO
Cuidam os autos de tomada de contas especial instaurada pelo Ministério do Meio Ambiente, em desfavor de Girolamo Domenico Treccani (CPF: XXX.468.162-XX) , Manuel Almeida Amaral Neto (CPF: XXX.239.602-XX) , Romier da Paixão Sousa (CPF: XXX.315.302-XX) e Grupo de Assessoria em Agroecologia na Amazônia (CNPJ: 02.337.161/0001-09) , em razão de não comprovação da regular aplicação dos recursos repassados por meio do Convênio 2002CV000049, registro Siafi 465879, (peça 9) firmado entre o Fundo Nacional do Meio Ambiente e aquele Grupo de Assessoria em Agroecologia na Amazônia, e que tinha por objeto "produzir um conjunto de conhecimentos e de ações propositivas, que possam incrementar a difusão dos sistemas agroflorestais, na Amazônia ocidental, identificando limitações que obstruem seu uso e distribuição".
HISTÓRICO
Em 22/3/2018, com fundamento na IN/TCU 71/2012, alterada pela IN/TCU 76/2016 e DN/TCU 155/2016, o dirigente da instituição Ministério do Meio Ambiente autorizou a instauração da tomada de contas especial (peça 81) . O processo foi registrado no sistema e-TCE com o número 1195/2018.
O Convênio 2002CV000049, registro Siafi 465879, foi firmado no valor de R$ 336.274,00, sendo R$ 299.674,00 à conta do concedente e R$ 36.600,00 referentes à contrapartida do convenente. Teve vigência de 10/10/2002 a 30/10/2005, com prazo para apresentação da prestação de contas em 30/12/2005. Os repasses efetivos da União totalizaram R$ 299.673,80 (peças 3, 6, 7, 8, 11, 17, 19, 20 e 21) .
A prestação de contas e complementações enviadas foram analisadas por meio dos documentos constantes nas peças 15, 18, 31, 37, 42, 48, 54, 57 e 167.
O fundamento para a instauração da Tomada de Contas Especial, conforme consignado na matriz de responsabilização elaborada pelo tomador de contas, foi a constatação das seguintes irregularidades: 
O montante gasto com passagens aéreas ultrapassou o limite permitido para utilização de dispensa previsto na Lei de Licitações.
O processo licitatório para a contratação da empresa MT Okamura Serviços foi realizado a partir de uma tomada de preços simplificada sendo que o preâmbulo do instrumento de convênio e o art. 27 da IN 01/97 determinavam que os preceitos da Lei 8.666/93 deveriam ser seguidos e que, por isso, a licitação deveria ter sido realizada na modalidade convite. Outro aspecto ressaltado foi o fato de que a data de assinatura do contrato com a MT Okamura Serviços é anterior às datas dos orçamentos apresentados.
A execução financeira apresentou um saldo negativo por ter sido financiado, possivelmente, pelo rendimento de aplicação financeira. Sendo assim, deve-se devolver R$ 3.398,54 referente à diferença entre R$ 3.905,72 e R$ 507,18 (valor este já devolvido aos cofres públicos) . Tal devolução deverá ser corrigida a partir do encerramento do projeto (30/10/2005) .
Não comprovação da realização das oficinas previstas nas Etapas 3.1 e 3.2 do convênio (POA 2002/POA 2003) .
Os responsáveis arrolados na fase interna foram devidamente comunicados e, diante da ausência de justificativas suficientes para elidir as irregularidades e da não devolução dos recursos, instaurou-se a tomada de contas especial.
No relatório (peça 275) , o tomador de contas concluiu que o prejuízo importaria no valor original de R$ 112.850,31, imputando-se a responsabilidade a Girolamo Domenico Treccani, Presidente, no período de 10/10/2002 a 26/2/2003, na condição de gestor dos recursos, Manuel Almeida Amaral Neto, Presidente, no período de 27/2/2003 a 15/8/2004, na condição de gestor dos recursos, Romier da Paixão Sousa, Secretário-Executivo, no período de 16/8/2004 a 30/10/2005, na condição de dirigente, e Grupo de Assessoria em Agroecologia na Amazônia, na condição de convenente. 
Em 4/3/2020, a Controladoria-Geral da União emitiu o relatório de auditoria (peça 278) , em concordância com o relatório do tomador de contas. O certificado de auditoria e o parecer do dirigente do órgão de controle interno concluíram pela irregularidade das presentes contas (peças 279 e 280) .
Em 16/3/2020, o ministro responsável pela área atestou haver tomado conhecimento das conclusões contidas no relatório e certificado de auditoria, bem como do parecer conclusivo do dirigente do órgão de controle interno, manifestando-se pela irregularidade das contas, e determinou o encaminhamento do processo ao Tribunal de Contas da União (peça 281) .
A análise dos pressupostos de procedibilidade da IN/TCU 71/2012 foi realizada na instrução de peça 283, que, após a realização do exame técnico, entendeu que não restariam comprovadas as irregularidades objeto da presente TCE, terminando por propor o arquivamento dos autos, ante a ausência de pressupostos de desenvolvimento válido e regular do processo.
O Ministério Público junto a este Tribunal, em Parecer de peça 286, apresenta discordância parcial, uma vez entender que persistiria a irregularidade tocante à falta de comprovação dos cursos e oficinas previstos nas Etapas 3.1 e 3.2 do convênio, de forma que ainda restaria um débito no valor original de R$ 22.101,00, terminando por propor o arquivamento dos autos sem o cancelamento de tal débito, ao qual continuariam obrigados os responsáveis, conforme se denota abaixo:
Saliente-se que, após a fiscalização exercida pela CGU, a convenente teve diversas oportunidades para comprovar a realização dos cursos e eventos de capacitação, porém não o fez. Desse modo, não é cabível o afastamento do débito de R$ 22.101,00.
Registre-se, ademais, que as duas listas de presença que se encontram nos autos (peça 162, p. 10, peça 163, pp. 1 e 3/4) , datadas, respectivamente, de 29/11/2003 e 1/12/2003, referem-se a um curso de doces e tinturas realizado na Reserva de Desenvolvimento Sustentável Mamirauá (RDSM) e na Reserva de Desenvolvimento Sustentável Amanã (RDSA) , ambas situadas nas proximidades do Município de Tefé/AM. Tal curso, porém, não foi realizado pelo GTNA (convenente) , e sim pela APA (instituição parceira - peça 261, p, 1) , com o apoio do Instituto de Desenvolvimento Sustentável Mamirauá - IDSM (instituição parceira - peça 261, p. 2) . Ademais, o curso foi realizado antes mesmo da elaboração do plano de capacitação, que ocorreu nos dias 6 e 7/12/2003 (peça 163, pp. 5/10, e peça 164) .
Sendo assim, não se encontra comprovada, nos autos, a execução das atividades previstas nos itens 3.1 e 3.2 do plano de trabalho, como bem apontado pelo MMA.
Ao se computar a atualização monetária do valor de R$ 22.101,00 no período de 30/10/2005 a 1/1/2017, chega-se a um débito de R$ 42.332,26, que é inferior ao montante mínimo estabelecido para a instauração de tomadas de contas especiais (R$ 100.000,00) , nos termos do art. 6º, inciso I e § 3º, da IN/TCU 71/2012.
Assim, cumpre arquivar o processo, sem cancelamento do débito de R$ 22.101,00 (data de referência: 30/10/2005) , a cujo pagamento continuarão obrigados os responsáveis solidários, para que lhes possa ser dada quitação, nos termos do art. 93 da Lei 8.443/1992.
Quanto à responsabilização por esse débito, merece ser afastada a responsabilidade de Girolamo Domenico Treccani, tendo em vista que sua gestão findou no mesmo mês em que as atividades do convênio foram efetivamente iniciadas (fevereiro/2003 - peça 15, p. 4) , sendo que a 1ª prestação de contas parcial do convênio, relativa ao período de outubro/2002 a julho/2003, foi aprovada pela área técnica do FNMA, a teor do Parecer Técnico 23/2004/GEPRO/FNMA, de 19/2/2004.
O Exmo. Sr. Ministro Relator manifestou concordância com o MP/TCU, tendo este Tribunal prolatado o Acórdão 1738/2021-TCU-Segunda Câmara, nos seguintes termos:
ACORDAM os Ministros do Tribunal de Contas da União, reunidos em sessão da 2ª Câmara, em: 
9.1. com fundamento no art. 93 da Lei 8.443/1992 e nos arts. 6º, inciso I e § 3º, e 19, caput, da IN/TCU 71/2012, arquivar o processo, sem cancelamento do débito de R$ 22.101,00 (data de referência: 30/10/2005) , a cujo pagamento continuarão obrigados os responsáveis solidários - Grupo de Assessoria em Agroecologia na Amazônia, Manuel Almeida Amaral Neto e Romier da Paixão Sousa -, para que lhes possa ser dada quitação; 
9.2. dar ciência desta deliberação ao Ministério do Meio Ambiente e aos responsáveis.
14.	Feitas as notificações, os responsáveis Manuel Almeida Amaral Neto e Romier da Paixão Sousa apresentaram os elementos de peças 312/318, a título de recurso ao acórdão supra, os quais, após análise, foram recebidos como petição, determinando-se o desarquivamento dos autos, para fins de citação, conforme despacho do Exmo. Relator (peça 330) , abaixo transcrito:
Ante as razões expostas, em uníssono, pela Secretaria de Recursos (peças 323 a 325) e o contido no Parecer do Ministério Público junto a este Tribunal (peça 329) , recebo as peças 312 a 318 como petição e determino o desarquivamento do processo, com fundamento no art. 199, § 3º, do Regimento Interno do TCU e no art. 19, § 2º, da Instrução Normativa TCU 71/2012. Ademais, remeto os autos à SecexTCE, para que promova a citação solidária dos responsáveis Grupo de Assessoria em Agroecologia na Amazônia, Manuel Almeida Amaral Neto e Romier da Paixão Sousa, decorrente da não comprovação da execução das etapas 3.1 e 3.2 do plano de trabalho do Convênio 49/2002 e que analise as peças 312 a 318 como elementos de defesa, em conjunto com eventuais alegações de defesa que vierem a ser apresentadas pelos responsáveis. (grifo nosso) .
15.	Assim, foi realizada a citação dos responsáveis, conforme abaixo descrito, com a ressalva de que os documentos de peças 312 a 318 deveriam ser analisados quando da realização de exame de mérito, em conjunto com eventuais novas defesas a serem apresentadas.
Irregularidade: não comprovação da execução física das etapas 3.1 e 3.2 do plano de trabalho do convênio 49/2002, referente à realização de 3 eventos de capacitação ("oficina sobre beneficiamento do mesocarpo do babaçu"; "oficina sobre homeopatia, com ênfase para tinturas"; e "cursos de apicultura") e 9 cursos de caráter técnico.
Fundamentação para o encaminhamento: cabe ao convenente comprovar a correta execução física e financeira de todos os itens previstos no plano de trabalho. No caso concreto, a execução física das referidas etapas do convênio não foi comprovada, devido não terem sido apresentados documentos que comprovassem a realização dos cursos e oficinas, tais como lista de presenças de participantes devidamente assinadas, a programação das oficinas e cursos, atividades desenvolvidas nos eventos, entre outros documentos comprobatórios.
Evidências da irregularidade: documentos técnicos presentes nas peças 31, 37, 48, 57 e 73.
Normas infringidas: art. 37, caput, c/c o art. 70, parágrafo único, da Constituição Federal de 1988; art. 93 do Decreto-lei 200, de 25 de fevereiro de 1967.
Débito relacionado aos responsáveis Manuel Almeida Amaral Neto (CPF: XXX.239.602-XX) , Romier da Paixão Sousa (CPF: XXX.315.302-XX) e Grupo de Assessoria em Agroecologia na Amazônia (CNPJ: 02.337.161/0001-09) 
	Data de ocorrência
	Valor histórico (R$) 

	30/10/2005
	22.101,00

Valor atualizado do débito (sem juros) em 10/6/2021: R$ 50.876,50
Cofre credor: Fundo Nacional do Meio Ambiente.
Responsáveis: Manuel Almeida Amaral Neto (CPF: XXX.239.602-XX) , Romier da Paixão Sousa (CPF XXX.315.302-XX) e Grupo de Assessoria em Agroecologia na Amazônia (CNPJ: 02.337.161/0001-09) .
Conduta: não comprovar a execução das etapas 3.1 e 3.2 do plano de trabalho do convênio 49/2002, referentes à realização de 3 eventos de capacitação ("oficina sobre beneficiamento do mesocarpo do babaçu"; "oficina sobre homeopatia, com ênfase para tinturas"; e "cursos de apicultura") e 9 cursos de caráter técnico.
Nexo de causalidade: a não apresentação de documentos que comprovassem a execução física das referidas etapas previstas no plano de trabalho resultou na presunção de dano ao Erário.
Culpabilidade: não há excludentes de ilicitude, de culpabilidade e de punibilidade; é razoável supor que o responsável tinha consciência da ilicitude de sua conduta; era exigível conduta diversa da praticada, qual seja, comprovar, por meio de documentos, a efetiva execução física de todas as etapas previstas no plano de trabalho. 
16.	Realizadas as citações, os responsáveis Manuel Almeida Amaral Neto e Romier da Paixão Sousa apresentaram documentos complementares nas peças 351/352, bem como pedido de sustentação oral.
17.	Já o Grupo de Assessoria em Agroecologia na Amazônia, apesar de regularmente citado, manteve-se silente, devendo, portanto, ser considerado revel, nos termos do art. 12, §3º, da Lei 8.443/1992.
EXAME TÉCNICO 
Da validade das notificações
18.	Preliminarmente, cumpre tecer breves considerações sobre a forma como são realizadas as comunicações processuais no TCU. A esse respeito, destacam-se o art. 179, do Regimento Interno do TCU (Resolução 155, de 4/12/2002) e o art. 4º, inciso III, § 1º, da Resolução TCU 170, de 30 de junho de 2004, in verbis:
Art. 179. A citação, a audiência ou a notificação, bem como a comunicação de diligência, farse-ão:
I - mediante ciência da parte, efetivada por servidor designado, por meio eletrônico, fac-símile, telegrama ou qualquer outra forma, desde que fique confirmada inequivocamente a entrega da comunicação ao destinatário;
II - mediante carta registrada, com aviso de recebimento que comprove a entrega no endereço do destinatário;
III - por edital publicado no Diário Oficial da União, quando o seu destinatário não for localizado
 (...) 
Art. 3º As comunicações serão dirigidas ao responsável, ou ao interessado, ou ao dirigente de órgão ou entidade, ou ao representante legal ou ao procurador constituído nos autos, com poderes expressos no mandato para esse fim, por meio de:
I - correio eletrônico, fac-símile ou telegrama;
II - servidor designado;
III - carta registrada, com aviso de recebimento;
IV - edital publicado no Diário Oficial da União, quando o seu destinatário não for localizado, nas hipóteses em que seja necessário o exercício de defesa.
Art. 4º. Consideram-se entregues as comunicações:
I - efetivadas conforme disposto nos incisos I e II do artigo anterior, mediante confirmação da ciência do destinatário;
II - realizadas na forma prevista no inciso III do artigo anterior, com o retorno do aviso de recebimento, entregue comprovadamente no endereço do destinatário;
III - na data de publicação do edital no Diário Oficial da União, quando realizadas na forma prevista no inciso IV do artigo anterior.
§ 1º O endereço do destinatário deverá ser previamente confirmado mediante consulta aos sistemas disponíveis ao Tribunal ou a outros meios de informação, a qual deverá ser juntada ao respectivo processo.
 (...) 
19.	Bem se vê, portanto, que a validade da citação via postal não depende de que o aviso de recebimento seja assinado pelo próprio destinatário da comunicação, o que dispensa, no caso em tela, a entrega do AR em "mãos próprias". A exigência da norma é no sentido de o Tribunal verificar se a correspondência foi entregue no endereço correto, residindo aqui a necessidade de certeza inequívoca.
20.	Não é outra a orientação da jurisprudência do TCU, conforme se verifica dos julgados a seguir transcritos:
São válidas as comunicações processuais entregues, mediante carta registrada, no endereço correto do responsável, não havendo necessidade de que o recebimento seja feito por ele próprio (Acórdão 3648/2013-TCU-Segunda Câmara, Relator Ministro JOSÉ JORGE) ;
É prescindível a entrega pessoal das comunicações pelo TCU, razão pela qual não há necessidade de que o aviso de recebimento seja assinado pelo próprio destinatário. Entregandose a correspondência no endereço correto do destinatário, presume-se o recebimento da citação. (Acórdão 1019/2008-TCU-Plenário, Relator Ministro BENJAMIN ZYMLER) ;
As comunicações do TCU, inclusive as citações, deverão ser realizadas mediante Aviso de Recebimento - AR, via Empresa Brasileira de Correios e Telégrafos, bastando para sua validade que se demonstre que a correspondência foi entregue no endereço correto. (Acórdão 1526/2007-TCU-Plenário, Relator Ministro AROLDO CEDRAZ) 
21.	A validade do critério de comunicação processual do TCU foi referendada pelo Supremo Tribunal Federal, nos termos do julgamento do MS-AgR 25.816/DF, por meio do qual se afirmou a desnecessidade da ciência pessoal do interessado, entendendo-se suficiente a comprovação da entrega do "AR" no endereço do destinatário:
Ementa: agravo regimental. Mandado de segurança. Desnecessidade de intimação pessoal das decisões do tribunal de contas da união. art. 179 do regimento interno do TCU. Intimação do ato impugnado por carta registrada, iniciado o prazo do art. 18 da lei nº 1.533/51 da data constante do aviso de recebimento. Decadência reconhecida. Agravo improvido.
O envio de carta registrada com aviso de recebimento está expressamente enumerado entre os meios de comunicação de que dispõe o Tribunal de Contas da União para proceder às suas intimações.
O inciso II do art. 179 do Regimento Interno do TCU é claro ao exigir apenas a comprovação da entrega no endereço do destinatário, bastando o aviso de recebimento simples
	Da revelia do responsável Grupo de Assessoria em Agroecologia na Amazônia (CNPJ: 02.337.161/0001-09) 
	22.	No caso vertente, a citação do responsável se deu conforme despacho de conclusão das comunicações processuais de peça 358, com a devida comprovação de notificação, consoante detalhamento abaixo:
- Grupo de Assessoria em Agroecologia na Amazônia - ofício de peça 348, expedido para o endereço do sistema da Receita Federal, com aviso de recebimento em 24/09/2021, conforme peça 349 dos autos, e Edital de peça 356, publicado em 17/01/2022, conforme peça 357.
23.	Nos processos do TCU, a revelia não leva à presunção de que seriam verdadeiras todas as imputações levantadas contra os responsáveis, diferentemente do que ocorre no processo civil, em que a revelia do réu opera a presunção da verdade dos fatos narrados pelo autor (Acórdão 1009/2018-TCU-Plenário, Relator: BRUNO DANTAS; 2369/2013 - TCU - Plenário, Relator: BENJAMIN ZYMLER e 2449/2013 - TCU - Plenário, Relator: BENJAMIN ZYMLER) . Dessa forma, a avaliação da responsabilidade do agente não pode prescindir da prova existente no processo ou para ele carreada. 
24.	Ao não apresentar sua defesa, os responsáveis deixaram de produzir prova da regular aplicação dos recursos sob sua responsabilidade, em afronta às normas que impõem aos gestores públicos a obrigação legal de, sempre que demandados pelos órgãos de controle, apresentar os documentos que demonstrem a correta utilização das verbas públicas, a exemplo do contido no art. 93 do Decreto-Lei 200/1967: "Quem quer que utilize dinheiros públicos terá de justificar seu bom e regular emprego na conformidade das leis, regulamentos e normas emanadas das autoridades administrativas competentes."
25.	Mesmo as alegações de defesa não sendo apresentadas, considerando o princípio da verdade real que rege esta Corte, procurou-se buscar, em manifestações do responsável na fase interna desta Tomada de Contas Especial, se havia algum argumento que pudesse ser aproveitado a seu favor. Contudo, tal providência mostrou-se infrutífera.
26.	Em se tratando de processo em que a parte interessada não se manifestou acerca das irregularidades imputadas, não há elementos para que se possa efetivamente aferir e reconhecer a ocorrência de boa-fé na conduta dos responsáveis, podendo este Tribunal, desde logo, proferir o julgamento de mérito pela irregularidade das contas, conforme os termos dos §§ 2º e 6º do art. 202 do Regimento Interno do TCU. (Acórdão 2064/2011-TCU-Primeira Câmara (relator: Ubiratan Aguiar) , 6.182/2011-TCU-1ª Câmara (relator: Weber de Oliveira) , 4.072/2010-TCU-1ª Câmara (Relator: Valmir Campelo) , 1.189/2009-TCU-1ª Câmara (Relator: Marcos Bemquerer) , 731/2008-TCU-Plenário (Relator: Aroldo Cedraz) .
27.	Dessa forma, o responsável Grupo de Assessoria em Agroecologia na Amazônia, deve ser considerado revel, nos termos do art. 12, §3º, da Lei 8.443/1992, devendo as contas serem julgadas irregulares, condenando-o ao débito apurado e aplicando-lhe a multa prevista no art. 57 da Lei 8.443/1992.
	Alegações de defesa apresentadas por Manuel Almeida Amaral Neto e Romier da Paixão Sousa
28.	Os responsáveis apresentam suas alegações nas peças 312/318, posteriormente complementadas nas peças 351/353, onde, de início, entendem que os fatos tratados na presente TCE seriam os mesmos analisados pela Controladoria Geral da União no Estado do Pará em seu relatório de fiscalização de peça 82, onde teria concluído pela aprovação das contas.
29.	Alegam, ainda, que os gastos referentes a passagens e contratação de empresas para realização de vídeo teria esbarrado em falhas formais, mas não teria havido desvio de recursos ou má aplicação das verbas, posto que baseadas em procedimentos de pesquisa de mercado, conforme documentos enviados em anexo nas peças 317/318.
30.	Em seguida, informam que os cursos teriam todos sido realizados, e estariam juntando a comprovação dos mesmos (peça 316) , o que afastaria a irregularidade pela qual de fato houve a citação.
31.	Após tais preliminares, os responsáveis alegam a ocorrência da prescrição da pretensão punitiva, conforme já ressaltado por este Tribunal em instruções anteriores, além da prescrição da pretensão de cobrança de suposto dano ao erário, conforme nova tese do Supremo Tribunal Federal.
32.	Evocam em seu favor, ainda, a inexistência de má-fé e de dano ao erário, que pudessem demonstrar uma apropriação indevida dos recursos do convênio, prática de atos ilícitos ou desvio de finalidade, restando ainda caracterizada a boa aplicação dos recursos no âmbito dos objetivos do convênio, o que indicaria não haver débito a ser ressarcido, aplicando-se os princípios da proporcionalidade e razoabilidade.
Análise das alegações
33.	De início, temos a comentar não ter como prosperar a alegação de que, uma vez a CGU tendo aprovado as contas, não deveria existir o processo de TCE. Conforme bem relatado no Parecer do MP/TCU, 
o fato de a CGU, ao empreender fiscalização no Convênio 49/2002 em janeiro/2006, não ter encontrado irregularidades na execução física da avença não é suficiente para descaracterizar o débito apontado posteriormente pelo órgão repassador. Ora, as auditorias da CGU, em geral feitas por amostragem, não dispensam nem substituem o exame minucioso e técnico da prestação de contas final por parte do órgão concedente. Note-se que não há, no Relatório de Fiscalização 1/2006 (peça 82) , menção específica ao Relatório de Cumprimento do Objeto apresentado pela convenente ou aos comprovantes dos cursos de capacitação que teriam sido realizados. A análise da CGU foi muito mais focada na execução financeira da avença (análise de notas fiscais, extratos bancários, contratos, etc.) do que na sua execução física. ... Saliente-se que, após a fiscalização exercida pela CGU, a convenente teve diversas oportunidades para comprovar a realização dos cursos e eventos de capacitação, porém não o fez. Desse modo, não é cabível o afastamento do débito de R$ 22.101,00.
34.	Em seguida, temos que os gastos referentes a passagens e contratação de empresa para produção de vídeo não demandam atuação deste Tribunal, posto que já considerados como regulares, restando a comprovar apenas os gastos referentes a realização de cursos e eventos de capacitação.
35.	Quanto às eventuais comprovações de cursos realizados, os documentos anexados na peça 316 dos autos não têm o condão de comprovar a realização dos cursos citados no Parecer do MP/TCU de peça 286. Ali, foi apontada a falta de comprovação dos cursos "Oficina sobre beneficiamento do mesocarpo do babaçu", "Oficina sobre homeopatia, com ênfase para tinturas" e "Cursos de Apicultura", mediante indicação da data e do local de realização dos eventos, bem como apresentação de informações que comprovassem a realização da atividade 3.2 (três cursos de caráter técnico, em cada uma das 3 regiões) . Os documentos apresentados indicam realização de oficinas de monitoramento, reuniões preparatórias, de planejamento, do comitê gestor do projeto, mas não de cursos de caráter técnico, a não ser a já apresentada anteriormente de curso de doces e tinturas, já analisada no Parecer do MP/TCU de peça 286, conforme abaixo:
Registre-se, ademais, que as duas listas de presença que se encontram nos autos (peça 162, p. 10, peça 163, pp. 1 e 3/4) , datadas, respectivamente, de 29/11/2003 e 1/12/2003, referem-se a um curso de doces e tinturas realizado na Reserva de Desenvolvimento Sustentável Mamirauá (RDSM) e na Reserva de Desenvolvimento Sustentável Amanã (RDSA) , ambas situadas nas proximidades do Município de Tefé/AM. Tal curso, porém, não foi realizado pelo GTNA (convenente) , e sim pela APA (instituição parceira - peça 261, p, 1) , com o apoio do Instituto de Desenvolvimento Sustentável Mamirauá - IDSM (instituição parceira - peça 261, p. 2) . Ademais, o curso foi realizado antes mesmo da elaboração do plano de capacitação, que ocorreu nos dias 6 e 7/12/2003 (peça 163, pp. 5/10, e peça 164) .
36.	Desta forma, entende-se continua carecendo nos autos a comprovação de realização de tais cursos, de forma que a irregularidade se mantém.
37.	Acerca das alegações quanto a prescrição da pretensão punitiva e da prescrição da cobrança do dano ao erário, temos a comentar que essas não se confundem, conforme será adiante descrito.
Da prescrição das pretensões punitiva e ressarcitória a cargo do TCU.
38. 	O Supremo Tribunal Federal - STF, no Recurso Extraordinário - RE 636.886, fixou a tese, com repercussão geral reconhecida, de que "é prescritível a pretensão de ressarcimento ao erário fundada em decisão de Tribunal de Contas" (Tema 899) . Em que pese o questionamento acerca da abrangência da tese ali firmada, no sentido de que se circunscreveria apenas ao processo de execução da condenação imposta pelo TCU (ou seja, inaplicável à pretensão de ressarcimento exercida no processo "conhecimento" da TCE) , verifica-se que o STF, por meio de decisões prolatadas pelas suas duas turmas, tem decidido de forma reiterada que se aplica o prazo prescricional de 5 anos previsto na Lei 9.873/1999 às pretensões sancionatória e ressarcitória a cargo do Tribunal de Contas da União. 
39. 	Seja por aplicação direta ou por analogia, a orientação sufragada é no sentido de que o prazo de 5 anos é compatível com a tese de que a ação e a execução prescrevem no mesmo prazo (Súmula 150 do STF) , bem como com o fato de que a Lei 9.873/1999 - que regulamenta o exercício de ação punitiva pela Administração Pública Federal, direta e indireta - regeria integralmente a prescrição no âmbito do TCU. Quanto a este último aspecto, o Ministro Luís Roberto Barroso, no voto exarado no julgamento do MS 32.201, embora tenha advertido que a atuação do TCU, em sua acepção clássica, não se qualifica como exercício do poder de polícia, ressaltou que a Lei 9.873/1999 assumiria vocação regulatória geral da prescrição do exercício da competência sancionadora da Administração Pública, sendo sua disciplina aplicável a qualquer ação punitiva da Administração Pública Federal, exceto àquelas esferas em que exista regulamentação específica. Ademais, em virtude da autonomia científica do Direito Administrativo, não haveria razão plausível para suprimir a omissão da Lei Orgânica do Tribunal de Contas da União, no tocante ao estabelecimento de um prazo prescricional próprio, valendo-se das normas de direito civil, e não das de direito administrativo.
40. 	Eis algumas ementas que evidenciam o entendimento predominante do STF:
Ementa: AGRAVO REGIMENTAL EM MANDADO DE SEGURANÇA. TOMADA DE CONTAS ESPECIAL. TRIBUNAL DE CONTAS DA UNIÃO. CONDENAÇÃO A RESSARCIMENTO AO ERÁRIO. PRESCRIÇÃO. MARCO INTERRUPTIVO. ART. 2°, II, DA LEI 9.873/1999. ATO INEQUÍVOCO DE APURAÇÃO DO FATO. DISCUSSÃO. DIREITO LÍQUIDO E CERTO. DEMONSTRAÇÃO. INOCORRÊNCIA. SUBSISTÊNCIA DA DECISÃO AGRAVADA. AGRAVO A QUE SE NEGA PROVIMENTO. I - As razões do agravo regimental são inaptas para desconstituir os fundamentos da decisão agravada, que, por isso, se mantêm hígidos. II - Aplicando-se a regulamentação da Lei 9.873/1999 ao caso concreto, observa-se que a pretensão sancionatória do TCU, em relação aos atos praticados pelo impetrante, levando-se em consideração a ocorrência de 5 causas interruptivas da prescrição, não teria sido fulminada pelo decurso do tempo. III - A pretensão do recorrente, fundada na discussão sobre os fatos apontados como marcos interruptivos da prescrição da pretensão punitiva da Administração Pública, refoge aos estreitos limites do mandamus, ante a ausência de liquidez e certeza do direito pleiteado. IV - Agravo regimental a que se nega provimento. MS 36067 ED-AgR. Órgão julgador: Segunda Turma. Relator (a) : Min. RICARDO LEWANDOWSKI. Julgamento: 18/10/2019
Ementa: AGRAVO REGIMENTAL EM RECLAMAÇÃO. TRIBUNAL DE CONTAS DA UNIÃO. TOMADA DE CONTA ESPECIAL. PRESCRIÇÃO DA PRETENSÃO PUNITIVA. RECONHECIDA EM DECISÃO DO SUPREMO TRIBUNAL FEDERAL. PRESCRITIBILIDADE DO RESSARCIMENTO AO ERÁRIO FUNDADA EM DECISÃO DE TRIBUNAL DE CONTAS. AÇÃO DE IMPROBIDADE ADMINISTRATIVA COM PEDIDO DE RESSARCIMENTO JÁ EM CURSO. AGRAVO REGIMENTAL A QUE SE NEGA PROVIMENTO. I - O acórdão do TCU determinou a formação de processo administrativo para avaliarem, efetivamente, a eventual responsabilização do agravado para o ressarcimento do dano ao erário, contrariando, assim, autoridade desta Corte no MS 35.512/DF, uma vez que houve a concessão da segurança para declarar a ocorrência da prescrição da pretensão punitiva do TCU em relação às infrações imputadas a ele, destacando-se que a União poderia perseguir os valores referentes ao ressarcimento dos danos na esfera judicial. II - Agravo regimental a que se nega provimento. (Rcl 39497 AgR. Órgão julgador: Segunda Turma. Relator (a) : Min. RICARDO LEWANDOWSKI. Julgamento: 10/10/2020) 
Ementa: MANDADO DE SEGURANÇA. DIREITO ADMINISTRATIVO. TRIBUNAL DE CONTAS DA UNIÃO. SERVIDOR DA SECRETARIA DE SAÚDE DO ESTADO DO ACRE. FISCALIZAÇÃO OMISSA E DEFICIENTE NA EXECUÇÃO DE DOIS CONVÊNIOS FIRMADOS ENTRE A SECRETARIA ESTADUAL E O MINISTÉRIO DA SAÚDE. APLICAÇÃO DE MULTA. ARTS. 28, II, E 58, II, DA LEI 8.443/1992. ART. 268, II, DO REGIMENTO INTERNO DO TCU. PRESCRIÇÃO DA PRETENSÃO SANCIONATÓRIA. OCORRÊNCIA. APLICAÇÃO DA LEI 9.873/1999. PRECEDENTES DESTE STF. MEDIDA LIMINAR DEFERIDA E RATIFICADA NO EXAME DE MÉRITO. SEGURANÇA CONCEDIDA PARA AFASTAR A MULTA APLICADA. 1. A prescrição da pretensão punitiva do TCU é regulada pela Lei 9.873/1999, descabendo a aplicação do prazo decenal previsto na legislação civil (art. 205 do Código Civil) . Ao revés, incide o prazo quinquenal previsto na Lei 9.873/1999 (MS 32201, Rel. Min. Roberto Barroso, PRIMEIRA TURMA, DJe 7/8/2017; MS 35.512-AgR, Rel. Min. Ricardo Lewandowski, SEGUNDA TURMA, DJe 21/6/2019) . 2. In casu, na linha do parecer apresentado pelo Ministério Público Federal e da decisão liminar de minha lavra, é inequívoca a superação do prazo prescricional quinquenal. Os ilícitos apontados pela Corte de Contas ocorreram em julho de 2006, tendo o processo de auditoria sido instaurado em 9/10/2006. A ordem de citação do responsável para a audiência, por sua vez, ocorreu em 25/6/2007. Entretanto, a decisão condenatória recorrível foi exarada somente em 31/5/2016, data da prolação do Acórdão 3513/2016-TCU-Primeira Câmara. 3. Ex positis, CONCEDO A SEGURANÇA unicamente para afastar a sanção de multa aplicada ao impetrante, nos autos da Tomada de Contas Processo 023.288/2006-0, máxime da ocorrência de prescrição da pretensão punitiva do Tribunal de Contas da União. MS 35940. (Órgão julgador: Primeira Turma. Relator (a) : Min. LUIZ FUX. Julgamento: 16/06/2020) .
41.	Essa orientação também foi seguida nas seguintes decisões monocráticas: MS 36.127-MC/DF e MS 35.940-MC/DF, Rel. Min. Luiz Fux; MS 35.294, MS 35.539/DF e MS 35.971-TP/DF, Rel. Min. Marco Aurélio; MS 34.256 MC/DF, MS 36.054-MC e MS 36.067-MC/DF, Rel. Min. Ricardo Lewandowski.
42. 	O Supremo Tribunal Federal tem se pronunciado no sentido de reconhecer não só a aplicação da prescrição quinquenal com fulcro na interpretação da Lei 9.873/1999, mas também a incidência dos marcos interruptivos do prazo prescricional consignados na referida lei, tantas vezes quanto presentes os suportes fáticos (MS 32201, Relator: Min. Roberto Barroso) . 
43.	Entendimento que também foi adotado nas seguintes decisões monocráticas: MS 36.054, MS 34.256-MC, MS 35.512 e MS 36.067-MC, todos de relatoria do Min. Ricardo Lewandowski; MS 35.294, MS 35.539 e MS 35.971-TP, todos de relatoria do Min. Marco Aurélio; MS 32.201, Rel. Min. Roberto Barroso, e MS 36.127-MC e MS 35.940-MC, Min. Luiz Fux.
44.	Em relação ao termo inicial da contagem do prazo prescricional, o "caput" do art. 1º da Lei 9.873/1999 oferece solução que não destoa do modelo adotado pelo TCU no incidente de uniformização de jurisprudência, em que se examinou a prescrição da pretensão punitiva, nos termos do Acórdão 1441/2016-TCU-Plenário (Rel. Min. Benjamin Zymler) , com a adição da particularidade de explicitar o caso de infrações permanentes ou continuadas:
a) Regra geral: "data da prática do ato" (o que equivale a "ocorrência da irregularidade sancionada") ;
b) Regra especial: "no caso de infração permanente ou continuada, do dia em que tiver cessado".
45. 	A Lei 9.873/1999, no art. 2º, estabelece as causas interruptivas da prescrição punitiva, consoante abaixo transcrito, já na redação conferida pela Lei 11.941/2009:
Art. 2º Interrompe-se a prescrição da ação punitiva:
I - pela notificação ou citação do indiciado ou acusado, inclusive por meio de edital;
II - por qualquer ato inequívoco, que importe apuração do fato;
III - pela decisão condenatória recorrível.
IV - por qualquer ato inequívoco que importe em manifestação expressa de tentativa de solução conciliatória no âmbito interno da administração pública federal.
46. 	O quadro a seguir indica alguns eventos processuais, ocorridos no curso de uma TCE (fase interna e externa) - instaurada em razão de irregularidades na aplicação de recursos da União transferidos a entes subnacionais - que poderiam ser enquadrados nas causas de interrupção da prescrição acima apontadas, sem prejuízo, é claro, de outras ocorrências fáticas elegíveis como marco interruptivo, a depender da forma de proceder de cada entidade ou órgão tomador de contas.
	I - pela notificação ou citação do indiciado ou acusado, inclusive por meio de edital;
	 (i) notificação no âmbito do procedimento administrativo de ressarcimento previamente à instauração da TCE;
 (ii) notificação efetuada pelo órgão tomador de contas acerca da instauração da TCE;
 (iii) citação efetuada pelo TCU.
*Data da ciência da notificação ou citação pelos responsáveis ou de publicação do edital no DOU.

	II - por qualquer ato inequívoco, que importe apuração do fato;
* procedimento que evidencie a apuração dos fatos irregulares, com o objetivo quantificar o dano e identificar possíveis responsáveis.
	 (i) relatório de sindicância ou PAD;
 (ii) relatório de apuração de irregularidades referente ao processo administrativo prévio à instauração da TCE;
 (iii) relatórios de fiscalização, pareceres, despachos, informações e memorandos relacionados à apuração dos fatos irregulares;
 (iv) relatório do tomador de contas;
 (v) relatório do controle interno; 
 (vi) termo de instauração ou designação de instauração da TCE;
 (vii) autuação da TCE no TCU; entre outras causas.
*Há quem inclua nesse grupo diligências que comprovam providências do responsável sobre as irregularidades investigadas.

	III - pela decisão condenatória recorrível.
	 (i) Verifica-se apenas no âmbito do TCU com a data da prolação do acórdão condenatório recorrível.

	IV - por qualquer ato inequívoco que importe em manifestação expressa de tentativa de solução conciliatória no âmbito interno da administração pública federal.
	 (i) pedido de parcelamento;
 (ii) pagamento parcial do débito;
 (iii) qualquer manifestação do responsável que demonstre claramente a sua intenção de recolher o débito.

47.	Bem se vê, portanto, que haveria uma multiplicidade de causas de interrupção da prescrição, conforme se depreende do art. 2º da Lei 9.873/1999. Tal exegese encontra respaldo em precedentes do STF, a exemplo do que se decidiu no julgamento do MS 36067 (Rel. Min. Ricardo Lewandowski) , com destaque para trecho do voto em que o Relator reconhece cinco causas de interrupção da prescrição, in verbis:
 (...) Assim, faz-se necessário levar em consideração que, apesar de os fatos objeto da apuração conduzida pela Corte de Contas remontarem aos anos de 1999 e 2000, período no qual o impetrante era Secretário de Saúde municipal, o Tribunal de Contas da União deu prosseguimento à tomada de contas especial por ter constatado a ocorrência de 5 causas interruptivas da prescrição, a saber: a) relatório de auditoria em conjunto realizada pelo Denasus e pela Secretaria Federal de Controle, lavrado em 06/07/2001, sendo este, certamente, um ato inequívoco que importou a apuração do fato (art. 2º, II, da Lei n. 9.873/1999) ; b) instauração de Tomada de Contas Especial pelo FNS, ocorrida em 05/10/2005, sendo este também, certamente, um ato inequívoco que importou a apuração do fato (art. 2º, II, da Lei n. 9.873/1999) ; c) a autuação da presente Tomada de Contas Especial no âmbito do Tribunal de Contas da União, ocorrida em 12/08/2008, sendo este também, certamente, um ato inequívoco que importou a apuração do fato (art. 2º, II, da Lei n. 9.873/1999) ; d) o ato que ordenou a citação do responsável, ora impetrante, ocorrida em 12/07/2010 (art. 2º, I, da Lei n. 9.873/1999) ; e e) o exercício do poder punitivo ocorrido em 20/06/2012, data da prolação do Acórdão 1563/2012-TCU-Plenário (art. 2º, III, da Lei n. 9.873/1999) .
48.	No caso concreto, tendo como parâmetro a tese firmada pelo STF, no RE 636.886, no sentido de que ambas pretensões do TCU (sancionatória e ressarcitória) sujeitam-se ao prazo prescricional de 5 anos previsto na Lei 9.873/1999, considerando, ainda, o sistema prescricional descrito na citada lei, inclusive as causas de suspensão e de interrupção da prescrição, tem-se os seguintes eventos processuais:
a) 	Termo inicial da contagem do prazo (prazo para apresentação da prestação de contas) : em 30/12/2005;
b)	Parecer Técnico 82/2007/GEPRO/FNMA, de análise da prestação de contas, de 28/5/2007 (peça 31) ;
c)	Notificação da convenente acerca da necessidade de informações complementares, de 28/5/2007 (peça 32) ;
d)	Notificação da convenente acerca da necessidade de informações complementares, de 14/1/2008 (peça 34) ;
e)	Parecer Técnico 71/2008/GEPRO/FNMA, de 22/5/2008 (peça 37) ;
f)	Notificação da convenente acerca da necessidade de informações complementares, de 23/5/2008 (peça 36) ;
g)	Parecer Técnico 131/2009/GEPRO/FNMA, de 09/11/2009, desfavorável e à glosa do valor correspondente à ausência de informações quanto ao destino de 140.746 telhas (peça 18) ;
h)	Notificação da convenente acerca da necessidade de informações complementares, de 09/11/2009 (peça 49) ;
i) 	Notificação da convenente acerca da necessidade de informações complementares, de 18/03/2010 (peça 51) ;
j)	Nota Técnica 117/2012, de 21/5/2012, que recomenda a aprovação parcial da prestação de contas com recomendação para devolução de valores (peça 54) ;
k)	Notificação da convenente, de 30/8/2013 (peça 58) ;
l)	Notificações dos responsáveis, de 6/12/2013, (peças 60/62) ;
m) Apresentação de novos elementos pela convenente em 14/2/2014 (peça 70) ;
n) Nota Informativa 17/2016/FNMA/MMA, de 28/6/2016, mantendo a reprovação parcial das contas;
o) Notificação da convenente, de 11/6/2016 (peça 74) ;
p) Notificação da convenente, de 19/10/2017 (peça 76) ;
q) Despacho de instauração de processo de tomada de contas especial em 22/03/2018 (peça 81) ;
r) Relatório do tomador de contas em 09/11/2018  (peça 275) ;
s)	Data de autuação da tomada de contas especial pela SecexTCE: 19/3/2020;
49.	Analisando-se a data da prática do ato irregular, em 30/12/2005, bem como os eventos processuais que se sucederam, conforme acima enumerados, os quais teriam o condão de interromper o curso do prazo prescricional, de acordo com o art. 2º da Lei 9.873/1999, observa-se que não teria transcorrido o prazo de 5 (cinco) anos entre cada evento processual interruptivo. Dessa forma, ainda que se leve em conta o entendimento sufragado pelo STF, no julgamento do RE 636.886, não teria ocorrido a prescrição da pretensão sancionatória e ressarcitória a cargo do TCU.
50.	Além disso, o caso tratado no RE 636.886 (tema 899 da repercussão geral) diz respeito à fase de execução judicial de deliberação do Tribunal de Contas, tanto assim que, para deslindá-lo, foi necessária a aplicação da Lei 6.830/1980 (Lei de Execuções Fiscais) , diploma legal evidentemente inaplicável à fase que antecede a formação do título executivo extrajudicial do TCU, caracterizada pela atuação do órgão de controle externo até a prolação do acórdão.
51.	Veja-se que foram opostos embargos declaratórios contra a referida decisão do STF, os quais foram rejeitados pela maioria da Suprema Corte (Plenário, Sessão Virtual de 13.8.2021 a 20.8.2021) , confirmando, portanto, a abrangência da deliberação prolatada na fixação do tema 899, razão por que se deve adotar a orientação prevalente no TCU, no sentido de que a matéria ali tratada alcançaria tão somente a fase judicial de cobrança do título extrajudicial, não atingindo os processos de controle externo, mantendo-se, desse modo,  a interpretação adotada pela Suprema Corte, em 2008, no Mandado de Segurança - MS 26.210, oportunidade em que foi definida a tese da imprescritibilidade das ações de ressarcimento ao erário:
A suspensão pelo STF das demandas nas quais esteja em questão a prescritibilidade da pretensão de ressarcimento ao erário com base em decisão de tribunal de contas (RE 636.886/STF) alcança tão somente a fase judicial de cobrança do título extrajudicial, não atingindo os processos de controle externo em trâmite. Até julgamento definitivo em contrário pelo STF, permanece o entendimento do TCU acerca da imprescritibilidade das pretensões de ressarcimento decorrentes de tomadas de contas especiais. (Acórdão 1267/2019-TCU-Plenário, Relator: Min. AROLDO CEDRAZ) 
A suspensão pelo STF das demandas nas quais esteja em questão a prescritibilidade da pretensão de ressarcimento ao erário com base em decisão de tribunal de contas (RE 636.886/STF) alcança tão somente a fase judicial de cobrança do título extrajudicial, não atingindo os processos de controle externo em trâmite. Até julgamento definitivo em contrário pelo STF, permanecem imprescritíveis as pretensões de ressarcimento decorrentes de tomadas de contas especiais. (Acórdão 7930/2018-TCU-Segunda Câmara, Relatora: Min. ANA ARRAES) .
52.	Por outro lado, especificamente quanto à prescrição da pretensão punitiva, verifica-se que o Acórdão 1441/2016-TCU-Plenário, Relator Ministro Benjamin Zymler, que uniformizou a jurisprudência sobre essa questão, subordinou tal prescrição ao prazo geral indicado no art. 205, do Código Civil, que é de dez anos, contado da data de ocorrência da irregularidade sancionada, nos termos do art. 189, do Código Civil, sendo este prazo interrompido pelo ato que ordenar a citação, a audiência ou a oitiva do responsável.
53.	No caso em exame, já ocorreu a prescrição da pretensão punitiva, uma vez que a irregularidade sancionada data de 30/10/2005 e o ato de ordenação da citação ocorreu em 2021 (peça 333) .
54.	Portanto, diferente do entendimento esposado pelos responsáveis, configurou-se a prescrição apenas quanto à competência sancionatória deste Tribunal, não se aplicando em relação ao ressarcimento dos danos ao erário.
55.	Por fim, quanto à inexistência de dano ao erário, conforme alegado, resta claro nos autos que não houve a comprovação da realização dos cursos previstos no plano de trabalho, o que indica a existência de débito. Quanto à ocorrência de má-fé ou locupletamento, vale anotar que o TCU se atém precipuamente à ocorrência de desfalque ou desvio de dinheiros, bens ou valores públicos, ou, ainda, à prática de qualquer ato ilegal, ilegítimo ou antieconômico de que resulte dano ao Erário, não sendo competência sua manifestar-se sobre a ocorrência ou não de ato de improbidade administrativa. 
56.	Também não comporta à espécie qualquer ilação à luz da Lei 8.429/1992, que trata da ação de improbidade administrativa, eis que a atuação do TCU, nos casos como este, tem como objetivo julgar a responsabilidade do gestor de recursos públicos, decorrente da prática de atos de gestão ilegal, ilegítimo ou antieconômico, conforme os ditames constitucionais e legais. 
57.	Ressalte-se que, quando o ato se reveste de improbidade, é o Ministério Público que ajuíza a Ação de Improbidade Administrativa prevista na Lei 8.429/1992, cujas principais sanções estão mencionadas na Constituição (art. 37, § 4º) , quais sejam: suspensão dos direitos políticos, perda da função pública, indisponibilidade dos bens e ressarcimento ao Erário na forma e gradação postas nessa Lei. Nesses casos, faz-se, sim, necessário que o bem jurídico "moralidade administrativa" seja ferido e que haja caracterização de dolo ou culpa do agente público ou privado, juízo este não requerido quando se trata de julgamento de contas pelo TCU.
58.	No que tange à boa fé e ausência de dolo, salienta-se que as ações de ressarcimento no âmbito do controle externo não requerem a presença de dolo, podendo haver responsabilização com a presença do elemento culpa. Não se exige, para a imputação de débito no âmbito desta Corte de Contas, a presença de dolo. Esta Corte de Contas deixou assente o seguinte entendimento no Acórdão 5547/2019-TCU-Primeira Câmara:
A regra prevista no art. 28 da Lindb (Decreto-lei 4.657/1942) , que estabelece que o agente público só responderá pessoalmente por suas decisões ou opiniões técnicas em caso de dolo ou erro grosseiro, não se aplica à responsabilidade financeira por dano ao erário. O dever de indenizar prejuízos aos cofres públicos permanece sujeito à comprovação de dolo ou culpa, sem qualquer gradação, tendo em vista o tratamento constitucional dado à matéria (art. 37, § 6º, da Constituição Federal) .
59.	Desta forma, não devem ser acolhidas as alegações de defesa apresentadas pelos responsáveis, devendo o processo seguir para julgamento de mérito, pela irregularidade de suas contas, condenando-se os Srs. Manuel Almeida Amaral Neto (CPF: XXX.239.602-XX) e Romier da Paixão Sousa (CPF: XXX.315.302-XX) , solidariamente ao Grupo de Assessoria em Agroecologia na Amazônia (CNPJ: 02.337.161/0001-09) , ao pagamento do débito tratado nos autos.
CONCLUSÃO
60.	Em face da análise promovida na seção "Exame Técnico", verifica-se que o responsável Grupo de Assessoria em Agroecologia na Amazônia (CNPJ: 02.337.161/0001-09) , não logrou comprovar a boa e regular aplicação dos recursos; instado a se manifestar, o responsável optou pelo silêncio, configurando a revelia, nos termos do §3º, do art. 12, da Lei 8.443/1992. Ademais, inexistem nos autos elementos que demonstrem a boa-fé do responsável ou a ocorrência de outras excludentes de culpabilidade.
61.	Verifica-se também que não há elementos para que sejam acatadas as alegações de defesa apresentadas pelos responsáveis Manuel Almeida Amaral Neto (CPF: XXX.239.602-XX) e Romier da Paixão Sousa (CPF: XXX.315.302-XX) , os quais solicitaram a apresentação solicitação de sustentação oral.
62.	Oportuno esclarecer que, nos termos previstos no art. 168 do RI/TCU, que tais requerimentos devem ser dirigidos ao Presidente do respectivo Colegiado. Não obstante, no presente caso, em homenagem ao formalismo moderado abraçado na processualística do TCU, tais pedidos podem ser considerados válidos e produzirem os seus efeitos, propugnando-se pela sua concessão. Nesse caso, os responsáveis devem acompanhar o trâmite processual, com vistas a cientificar-se do dia da sessão de julgamento e comparecerem à sessão para exercerem o direito pleiteado.
63.	Nota-se, ainda, que já houve a prescrição da pretensão punitiva, conforme análise já realizada.
64.	Tendo em vista que não constam dos autos elementos que permitam reconhecer a boa-fé dos responsáveis, sugere-se que as suas contas sejam julgadas irregulares, nos termos do art. 202, § 6º, do Regimento Interno do TCU, com a imputação do débito atualizado monetariamente e acrescido de juros de mora, nos termos do art. 202, §1º do Regimento Interno do TCU, descontado o valor eventualmente recolhido, sem a aplicação da multa prevista no art. 57 da Lei 8.443/1992.
65.	Por fim, deve ser excluído dos autos a responsabilidade de Girolamo Domenico Treccani (CPF: XXX.468.162-XX) , conforme disposto no Parecer do MP/TCU de peça 286.
PROPOSTA DE ENCAMINHAMENTO
66.	Diante do exposto, submetem-se os autos à consideração superior, propondo-se:
excluir dos autos o Sr. Girolamo Domenico Treccani (CPF: XXX.468.162-XX) ;
considerar revel o responsável Grupo de Assessoria em Agroecologia na Amazônia (CNPJ: 02.337.161/0001-09) , para todos os efeitos, dando-se prosseguimento ao processo, com fulcro no art. 12, § 3º, da Lei 8.443/1992;
rejeitar as alegações de defesa de Manuel Almeida Amaral Neto (CPF: XXX.239.602-XX) e Romier da Paixão Sousa (CPF: XXX.315.302-XX) ;
julgar irregulares, nos termos dos arts. 1º, inciso I, 16, inciso III, alínea "c", da Lei 8.443/1992, c/c os arts. 19 e 23, inciso III, da mesma Lei, as contas dos responsáveis adiante qualificados, condenando-os, solidariamente, ao pagamento da importância a seguir especificada, atualizada monetariamente e acrescida dos juros de mora, calculados a partir da data discriminada até a data da efetiva quitação do débito, fixando-lhes o prazo de quinze dias, para que comprovem, perante o Tribunal, o recolhimento da referida quantia aos cofres do Fundo Nacional do Meio Ambiente, nos termos do art. 23, inciso III, alínea "a", da citada lei, c/c o art. 214, inciso III, alínea "a", do Regimento Interno do TCU:
Débito relacionado aos responsáveis Manuel Almeida Amaral Neto (CPF: XXX.239.602-XX) , Romier da Paixão Sousa (CPF: XXX.315.302-XX) e Grupo de Assessoria em Agroecologia na Amazônia (CNPJ: 02.337.161/0001-09) .
Irregularidade: não comprovação da execução física das etapas 3.1 e 3.2 do plano de trabalho do convênio 49/2002, referente à realização de 3 eventos de capacitação ("oficina sobre beneficiamento do mesocarpo do babaçu"; "oficina sobre homeopatia, com ênfase para tinturas"; e "cursos de apicultura") e 9 cursos de caráter técnico.
Normas infringidas: art. 37, caput, c/c o art. 70, parágrafo único, da Constituição Federal de 1988; art. 93 do Decreto-lei 200, de 25 de fevereiro de 1967.
	Data de ocorrência
	Valor histórico (R$) 

	30/10/2005
	22.101,00

Valor atualizado do débito (sem juros) em 10/6/2021: R$ 50.876,50
Cofre credor: Fundo Nacional do Meio Ambiente.
Conduta: não comprovar a execução das etapas 3.1 e 3.2 do plano de trabalho do convênio 49/2002, referentes à realização de 3 eventos de capacitação ("oficina sobre beneficiamento do mesocarpo do babaçu"; "oficina sobre homeopatia, com ênfase para tinturas"; e "cursos de apicultura") e 9 cursos de caráter técnico.
Nexo de causalidade: a não apresentação de documentos que comprovassem a execução física das referidas etapas previstas no plano de trabalho resultou na presunção de dano ao Erário.
Culpabilidade: não há excludentes de ilicitude, de culpabilidade e de punibilidade; é razoável supor que o responsável tinha consciência da ilicitude de sua conduta; era exigível conduta diversa da praticada, qual seja, comprovar, por meio de documentos, a efetiva execução física de todas as etapas previstas no plano de trabalho.
autorizar, desde logo, a cobrança judicial da dívida, caso não atendidas as notificações, na forma do disposto no art. 28, inciso II, da Lei 8.443/1992;
autorizar também, desde logo, se requerido, com fundamento no art. 26 da Lei 8.443, de 1992, c/c o art. 217, §§ 1º e 2º do Regimento Interno do TCU, o parcelamento das dívidas em até 36 parcelas, incidindo, sobre cada parcela, corrigida monetariamente, os correspondentes acréscimos legais, fixando-lhes o prazo de quinze dias, a contar do recebimento da notificação, para comprovarem, perante o Tribunal, o recolhimento da primeira parcela, e de trinta dias, a contar da parcela anterior, para comprovar os recolhimentos das demais parcelas, devendo incidir, sobre cada valor mensal, atualizado monetariamente, os juros de mora devidos, no caso do débito, na forma prevista na legislação em vigor, alertando os responsáveis de que a falta de comprovação do recolhimento de qualquer parcela importará o vencimento antecipado do saldo devedor, nos termos do § 2º do art. 217 do Regimento Interno deste Tribunal; 
enviar cópia do Acórdão a ser prolatado, bem como do Relatório e do Voto que o fundamentarem à Procuradoria da República no Estado do Pará, nos termos do à § 3º do art. 16 da Lei 8.443/1992, c/c o § 7º do art. 209 do Regimento Interno do TCU, para adoção das medidas cabíveis, informando que a presente deliberação, acompanhada do Relatório e do Voto que a fundamenta, está disponível para a consulta no endereço www.tcu.gov.br/acordaos, além de esclarecer que, caso requerido, o TCU poderá fornecer sem custos as correspondentes cópias, de forma impressa;
h)	enviar cópia do Acórdão que vier a ser proferido ao Ministério do Meio Ambiente e aos responsáveis, para ciência, informando que a presente deliberação, acompanhada do Relatório e do Voto que a fundamenta, está disponível para a consulta no endereço www.tcu.gov.br/acordaos, além de esclarecer que, caso requerido, o TCU poderá fornecer sem custos as correspondentes cópias, de forma impressa."
	É o relatório.

Alessandro Pureza Castilho (14.851/OAB-PA), representando Girolamo Domenico Treccani, Manuel Almeida Amaral Neto e Romier da Paixao Sousa.

Procurador Júlio Marcelo de Oliveira.

TOMADA DE CONTAS ESPECIAL. NÃO COMPROVAÇÃO DA BOA E REGULAR APLICAÇÃO DOS RECURSOS PÚBLICOS. DESCONSTITUIÇÃO DA MAIOR PARCELA DO DÉBITO APONTADO PELO ÓRGÃO INSTAURADOR. ARQUIVAMENTO SEM CANCELAMENTO DE DÉBITO. APRESENTAÇÃO DE RECURSO CONHECIDO COMO MERA PETIÇÃO. DESARQUIVAMENTO DOS AUTOS. CITAÇÃO. REJEIÇÃO DAS ALEGAÇÕES DE DEFESA. PRESCRIÇÃO DA PRETENSÃO PUNITIVA. IRREGULARIDADE DAS CONTAS. DÉBITO.

TOMADA DE CONTAS ESPECIAL (TCE)

Secretaria de Controle Externo de Tomada de Contas Especial (SecexTCE).

Aprecia-se tomada de contas especial instaurada pelo Ministério do Meio Ambiente em desfavor do Grupo de Assessoria em Agroecologia na Amazônia e de Girolamo Domenico Treccani (gestão 10/10/2002 a 26/2/2003) , Manuel Almeida Amaral Neto (gestão 27/2/2003 a 15/8/2004) e Romier da Paixão Sousa (gestão 16/8/2004 a 30/10/2005) , ex-dirigentes da citada entidade, em razão de não comprovação da regular aplicação dos recursos repassados por meio do Convênio 2002CV000049, registro Siafi 465879 (peça 9) , firmado com o Fundo Nacional do Meio Ambiente e que tinha por objeto "produzir um conjunto de conhecimentos e de ações propositivas, que possam incrementar a difusão dos sistemas agroflorestais, na Amazônia ocidental, identificando limitações que obstruem seu uso e distribuição".
2.	O valor pactuado foi de R$ 336.274,00, sendo R$ 299.674,00 à conta do concedente e R$ 36.600,00 referentes à contrapartida da convenente, e os repasses efetivos da União totalizaram R$ 299.673,80, efetuados entre 11/10/2002 e 25/6/2004 (peça 275, p. 2) . O convênio teve vigência de 10/10/2002 a 30/10/2005, com prazo para apresentação da prestação de contas em 29/12/2005 (peça 27, p. 2) , a qual foi entregue em 7/12/2005 (peça 31, p. 2) .
3.	O tomador de contas entendeu que as irregularidades que motivaram a instauração da TCE foram as seguintes (peça 275) :
	a) o montante gasto com passagens aéreas ultrapassou o limite permitido para utilização de dispensa de licitação previsto na Lei de Licitações (artigo 24, II, da Lei 8.666/1993) - débito total de R$ 55.250,77, de responsabilidade da convenente, solidariamente com Girolamo Domenico Treccani, Manuel Almeida Amaral Neto e Romier da Paixão Sousa, considerados os valores gastos nos respectivos períodos de gestão;
	b) o processo licitatório para a contratação da empresa MT Okamura Serviços foi realizado a partir de uma tomada de preços simplificada, sendo que o preâmbulo do instrumento de convênio e o art. 27 da IN/STN 1/97 determinavam que os preceitos da Lei 8.666/1993 deveriam ser seguidos e que, por isso, a licitação deveria ter sido realizada na modalidade convite. Além disso, a data de assinatura do contrato com a MT Okamura Serviços (10/12/2004) é anterior às datas dos orçamentos apresentados - débito de R$ 32.100,00, de responsabilidade da convenente, solidariamente com Romier da Paixão Sousa;
	c) a execução financeira apresentou um saldo negativo, evidenciando que houve utilização de rendimento de aplicação financeira - débito de R$ 3.398,54, de responsabilidade da convenente, solidariamente com Romier da Paixão Sousa;
	d) não comprovação da realização das oficinas previstas nas etapas 3.1 e 3.2 do convênio (POA 2002/POA 2003) - débito de R$ 22.101,00, de responsabilidade da convenente, solidariamente com Girolamo Domenico Treccani, Manuel Almeida Amaral Neto e Romier da Paixão Sousa.
4.	Ao apreciar a matéria, este colegiado prolatou o Acórdão 1738/2021-TCU-Segunda Câmara, de minha relatoria, por meio do qual se deliberou pelo arquivamento do processo, sem cancelamento do débito de R$ 22.101,00 (data de referência: 30/10/2005) , com fundamento no art. 93 da Lei 8.443/1992 e nos arts. 6º, inciso I e § 3º, e 19, caput, da Instrução Normativa TCU 71/2012, mantendo a obrigação de pagamento em relação ao Grupo de Assessoria em Agroecologia na Amazônia, solidariamente a Manuel Almeida Amaral Neto e Romier da Paixão Sousa, a fim de que lhes fosse dada quitação.
5.	Notificados do feito, os responsáveis Manuel Almeida Amaral Neto e Romier da Paixão Sousa compareceram aos autos por meio de expediente nominado "recurso de reconsideração" em face do referido decisum, requerendo (1) a declaração da prescrição da pretensão punitiva do TCU; (2) a inexistência de má-fé; e (3) o arquivamento da TCE com o cancelamento do débito, ou, alternativamente, a exclusão dos recorrentes do rol de responsáveis, ante a ausência de ato de gestão que tenha contribuído para a irregularidade apontada (peça 312, p. 12) .
6.	Em consonância com pareceres uníssonos da Secretaria de Recursos - Serur (peças 323 a 325) e do douto Parquet (peça 329) , recebi tal expediente como mera petição, determinando o desarquivamento dos autos, com fundamento no art. 199, § 3º, do Regimento Interno desta Corte, c/c o art. 19, § 2º, da IN TCU 71/2012, e sua restituição à SecexTCE, para fins de citação dos responsáveis solidários Grupo de Assessoria em Agroecologia na Amazônia, Manuel Almeida Amaral Neto e Romier da Paixão Sousa, decorrente da não comprovação da execução das etapas 3.1 e 3.2 do plano de trabalho do Convênio 49/2002, ocasião em que as peças encaminhadas a título de recurso de reconsideração seriam analisadas como elementos de defesa, em conjunto com eventuais alegações adicionais que viessem a ser apresentadas pelos responsáveis (peça 330) .
7.	Em resposta ao chamamento deste Tribunal, os responsáveis Manuel Almeida Amaral Neto e Romier da Paixão Sousa alegaram (peças 312-318 e 351-353) , em síntese, que (1) os fatos tratados nesta TCE já teriam sido objeto de análise pela Controladoria-Geral da União no Estado do Pará em sede de relatório de fiscalização, a qual teria concluído pela aprovação das contas; (2) os gastos com passagens e contratação de empresas para realização de vídeos padeceriam apenas de falhas formais; (3) os cursos teriam sido todos realizados; (4) teria havido a prescrição da pretensão punitiva do TCU, bem assim da pretensão de suposto dano ao erário, conforme nova tese fixada pelo Supremo Tribunal Federal; e (5) não teria havido má-fé e dano ao erário. No tocante ao Grupo de Assessoria em Agroecologia na Amazônia, o prazo regimental transcorreu sem que fossem apresentadas alegações de defesa ou efetuado o recolhimento do débito, motivo pelo qual deve ser considerado revel, dando-se prosseguimento ao processo, conforme estabelece o art. 12, § 3º, da Lei 8.443/1992.
8.	Após analisar as alegações apresentadas, a SecexTCE (peças 359-361) propôs o julgamento pela irregularidade das contas e a condenação em débito dos responsáveis, sem aplicação de multa, ante o reconhecimento da prescrição da pretensão punitiva do TCU.
9.	Preliminarmente, ratifico o despacho exarado (peça 330) , no sentido de que o presente expediente encaminhado a título de recurso seja conhecido como mera petição, ensejando o desarquivamento destes autos, nos termos do art. 199, § 3º, do Regimento Interno do TCU e do art. 19, § 2º, da IN TCU 71/2012.
10.	No mérito, corroboro as análises empreendidas pela unidade instrutora, que contaram com a anuência do Ministério Público junto a este Tribunal (peça 362) , razão pela qual incorporo os fundamentos apresentados às minhas razões de decidir.
11.	De fato, considero que as informações presentes nos autos não permitem elidir a constatação do débito referente à inexecução das etapas 3.1 e 3.2 do plano de trabalho do Convênio 49/2002, que contemplariam a realização de três eventos de capacitação e nove cursos de caráter técnico, não tendo os responsáveis se desincumbido desse ônus mesmo após lhes ser concedida oportunidade de defesa.
12.	Quanto à prescrição da pretensão punitiva, considerando que os fatos tidos como irregulares nestes autos ocorreram na vigência do novo Código Civil, que entrou em vigor em 11/1/2003, recorro à orientação proferida por intermédio do Acórdão 1441/2016-TCU-Plenário, da relatoria do Ministro Benjamin Zymler, a qual prevê que tal instituto se subordina ao prazo geral de prescrição disposto no novo Código Civil (dez anos) , contado a partir da data da ocorrência da irregularidade e interrompido pelo ato que ordenar a citação, a audiência ou a oitiva da parte.
13.	Nesse sentido, em consonância com a orientação acima, reconheço a ocorrência da prescrição da pretensão punitiva, uma vez que houve o transcurso de mais de dez anos entre a ordem para a citação no âmbito do TCU (peça 333) , em 14/6/2021, e a data de apresentação da prestação de contas do ajuste, em 7/12/2005 (peça 31, p. 2) .
14.	Quanto à pretensão de ressarcimento do dano ao erário, anuo à análise constante dos autos no sentido de que não houve a ocorrência da prescrição, fundamentando minha decisão, tal qual nos demais processos sob minha relatoria, na jurisprudência consolidada deste Tribunal acerca da imprescritibilidade das ações de ressarcimento ao erário, expressa no Enunciado de Súmula 282 desta Corte, enquanto se definem os exatos efeitos da recente decisão proferida pelo Supremo Tribunal Federal sobre a matéria, no RE-636.886/AL.
15.	Por oportuno, registro que a citação dos responsáveis considerou a data do débito como sendo 30/10/2005, o que coincide com o encerramento da vigência do convênio, quando na verdade, conforme jurisprudência desta Corte de Contas, deveria ter considerado a data da última transferência dos recursos para a conta específica do ajuste, correspondente à ordem bancária 20040B9000171, de 25/6/2004.
16.	Para fins de correção desse equívoco processual, far-se-ia necessário novo chamamento dos responsáveis, uma vez que eventual antecipação da data de referência implicaria elevação do valor do débito apurado. Todavia, tendo em vista a baixa materialidade envolvida nos presentes autos, reputo, em homenagem ao princípio da economia processual, desnecessária tal medida.
17.	Por fim, ressalto que, muito embora o Acórdão 1738/2021-TCU-Segunda Câmara tenha atribuído responsabilidade pelo dano em apreço apenas a Grupo de Assessoria em Agroecologia na Amazônia, Manuel Almeida Amaral Neto e Romier da Paixão Sousa, a exclusão de Girolamo Domenico Treccani do rol de responsáveis não constou explicitamente daquele decisum, motivo pelo qual considero adequada sua formalização no presente momento processual.
	Ante o exposto, voto por que o Tribunal adote o Acórdão que ora submeto à deliberação deste Colegiado.
TCU, Sala das Sessões Ministro Luciano Brandão Alves de Souza, em 12 de abril de 2022.
Ministro JOÃO AUGUSTO RIBEIRO NARDES
Relator